【裁判字號】    99,上易,5
【裁判日期】    990504
【裁判案由】    給付違約金
【裁判全文】
臺灣高等法院高雄分院民事判決           99年度上易字第5號
上  訴  人  丙○○
訴訟代理人  馬陳棠律師
被上訴人    乙○○
訴訟代理人  邱明政律師
上列當事人間請求給付違約金事件，上訴人對於民國98年12月10
日臺灣澎湖地方法院98年度訴字第29號第一審判決提起上訴，本
院於99年4 月20日言詞辯論終結，判決如下：
    主  文
上訴駁回。
第二審訴訟費用由上訴人負擔。
    事 實 及 理 由
一、上訴人起訴主張：兩造於民國98年5 月2 日簽訂不動產買賣
    契約書，由伊向被上訴人購買坐落馬公市○○段1243、1245
    、1247地號等3 筆土地（下稱系爭土地），買賣總價金新台
    幣（下同）960 萬元。惟系爭土地為被上訴人與其他共有人
    共有，兩造乃於契約約定，若其他共有人放棄優先承購，且
    被上訴人須依法為共有人提存買賣價金時，伊即須於提存日
    交付現金500 萬元，尾款460 萬元則俟被上訴人將系爭土地
    過戶予伊時，再為支付。嗣伊已依約於98年6 月間介紹訴外
    人洪天現借款500 萬元予被上訴人辦理對共有人之提存，被
    上訴人竟拒不辦理系爭土地過戶，復將系爭土地出賣第三人
    ，顯有違約情事。依系爭契約第13條第4 項約定，被上訴人
    須支付伊100 萬元之違約金。爰請求被上訴人如數給付，並
    加計自起訴狀繕本送達翌日起至清償日止，按年息百分之5
    計算之法定遲延利息，暨陳明願供擔保聲請准予宣告假執行
    。
二、被上訴人則以：系爭不動產買賣契約書第13條第3 項約定，
    如果通知共有人放棄承購，上訴人須一星期內給付伊500 萬
    元；第3 條並載明上訴人應於提存日支付伊簽約款500 萬元
    ，尾款460 萬元則於所有權完成登記日一星期內支付完畢。
    系爭土地其他共有人於受通知後逾期未表示優先承購之意思
    ，依法已放棄優先承購權，伊亦依法為上開共有人辦理提存
    各225 萬元。而上訴人並未依約定於提存日支付伊500 萬元
    ，經伊發函催告於7 日內支付，否則構成給付遲延，伊將行
    使契約解除權，不另為解除契約之意思表示等語，該催告函
    於98年7 月6 日由上訴人收受，然上訴人未依催告履行，應
    認系爭契約已於同年月15日合法解除，則伊於98年9 月7 日
    將系爭土地出賣與他人，並無違約情事。至於上訴人所稱對
    洪天現之500 萬元借款，係伊以系爭土地設定第二順位抵押
    權向其借貸，供辦理提存之用，借款人非上訴人等語，資為
    抗辯。
三、原審判決駁回上訴人之請求。上訴人聲明不服，求為判決：
    (一)原判決廢棄，(二)被上訴人應為給付如上開聲明所示；被上
    訴人則求為判決：上訴駁回。
四、兩造就下列事項並不爭執，並有不動產買賣契約書、土地登
    記謄本、存證信函、收件回執、提存書等可稽（原審卷5 至
    11頁、19至32頁、42至47頁），堪認為真實：
  (一)依系爭契約第3 條約定，上訴人應於提存日支付被上訴人簽
    約款500 萬元，尾款460 萬元應於所有權完成登記日一星期
    內支付完畢；契約第13條「其他約定事項」第3 項約定，如
    果通知共有人放棄承購，上訴人須一星期內提出500 萬元給
    被上訴人。
  (二)系爭土地為被上訴人共有；其他共有人於受通知後逾期未表
    示優先承購之意思，依法已放棄優先承購權，被上訴人並為
    共有人辦理提存各225 萬元。
  (三)被上訴人曾於98年6 月間透過上訴人向洪天現借款500 萬元
    ，由被上訴人提供其系爭土地之應有部分設定500 萬元第二
    順位抵押權予洪天現（本院卷23頁背面）。
  (四)被上訴人曾於98年7 月6 日發函，催告上訴人於7 日內依約
    支付簽約款500 萬元，否則構成給付遲延，將行使契約解除
    權，不另為解除契約之意思表示等語，該催告函於同日由上
    訴人收受，上訴人未於催告期限內履行付款。
五、兩造爭執事項為：
  (一)上訴人是否已依約給付簽約款500 萬元？是否經被上訴人催
    告而未依約履行？
  (二)被上訴人對上訴人解除系爭契約，是否已生解除之效力？
  (三)被上訴人將系爭土地另行出售第三人，是否有違約情事？
六、按解釋契約固須探求當事人之真意，不能拘泥契約之文字，
    但契約文字業已表示當事人真意，無須別事探求者，即不得
    反捨契約文字而更為曲解（最高法院17年上字第1118號判例
    參照）。上訴人主張其介紹訴外人洪天現借款500 萬元予被
    上訴人，被上訴人始得提存各225 萬元予其他2 位共有人，
    應認已依約給付簽約款；被上訴人將系爭土地設定500 萬元
    抵押權給洪天現，過戶後應由上訴人承擔該抵押債務，如認
    上訴人仍須再支付960 萬元價金，始可取得土地所有權，等
    同價金為1460萬元，與情理有違；被上訴人將系爭土地另賣
    他人，有違約情事云云，為被上訴人所否認。經查：
  (一)系爭契約第3 條明文約定，上訴人應於提存日支付被上訴人
    簽約款500 萬元，尾款460 萬元應於所有權完成登記日一星
    期內支付完畢；契約第13條「其他約定事項」第3 項則約定
    ，如果通知共有人放棄承購，上訴人須一星期內提出500 萬
    元給被上訴人。被上訴人已依系爭契約約定，通知其他共有
    人於10日內回復是否行使優先購買權；逾期未回復即視同放
    棄優先購買權，該共有人於受通知後逾期未表示優先承購之
    意思，依法已放棄優先承購權，被上訴人並於98年6 月23日
    及24日為共有人呂翊甄、許彩瑟各辦理提存225 萬元，經被
    上訴人提出存證信函、提存書為據。是則上訴人依約即應於
    7 日內或該提存日支付簽約款500 萬元被上訴人。
  (二)上訴人於98年6 月間介紹洪天現借款予被上訴人500 萬元，
    並由被上訴人持以辦理對共有人之提存，為兩造所不爭執。
    惟該500 萬元既非上訴人提出，且係由被上訴人自任債務人
    、提供其系爭土地之應有部分設定500 萬元抵押權予洪天現
    所為借款，自屬被上訴人自己籌措之資金，核難認係上訴人
    提出之給付；上訴人於上開契約文義以外，主張不問該500
    萬元是否被上訴人之借款，依契約約定之旨，其已履行簽約
    款之支付云云，要屬無據。而系爭土地上固經被上訴人設定
    有抵押權，乃其後被上訴人依約履行移轉土地所有權登記時
    ，應先行塗銷；如未塗銷始構成違約，或另行約定作價由買
    受人承受該債務之問題。兩造間既未約定該500 萬元借款債
    務應由上訴人承受，非得因被上訴人設定抵押權為該筆借款
    ，即認上訴人得免除簽約款之支付。
  (三)被上訴人因上訴人遲未支付簽約款，乃於98年7 月6 日發函
    ，催告上訴人於7 日內依約支付該500 萬元，否則構成給付
    遲延，將行使契約解除權，不另為解除契約之意思表示等語
    ，該催告函於同日由上訴人收受，上訴人未於催告期限內履
    行付款。而上訴人固於同年月8 日寄發存證信函，通知被上
    訴人於同年月13日上午10時至辛秋水代書事務所，其將支付
    650 萬元及利息，並辦理土地上2 筆抵押權之塗銷事宜等語
    （原審卷92、93頁），惟據當日陪同被上訴人前往辛秋水代
    書事務所之證人，即中信房屋店長甲○○稱：被上訴人的土
    地委託我仲介，原來跟上訴人簽約，一直沒有拿到錢；被上
    訴人先寄存證信函給上訴人，要他履約，上訴人回復要被上
    訴人到辛代書處，我陪被上訴人去，被上訴人一直未出現，
    請辛代書連絡，被上訴人許久之後才到，說向他哥哥借錢被
    拒絕，要去籌錢，最後還是沒有再連絡付款；當日洪天現有
    到場，被上訴人表示第一順位抵押權人陳子文有委託她，錢
    還了之後就會塗銷抵押權，且後來被上訴人將系爭土地過戶
    給另一買主黃先生時，陳子文已塗銷抵押等語（本院卷38至
    39頁），參以被上訴人嗣於98年9 月3 日返還洪天現500 萬
    元，並塗銷第二順位抵押權，經洪天現及其妻洪蔡寶惜證述
    明確（原審卷67、68頁），足認上訴人並無履約支付簽約款
    500 萬元之能力，且迄被上訴人催告之履行期滿，仍未為給
    付，則被上訴人主張依催告函為解除契約之意思表示，已生
    解除兩造間系爭契約之效力，核屬有據。從而，被上訴人於
    兩造間買賣契約解除後，再出售系爭土地予第三人，並無違
    約情事；上訴人以被上訴人違約，請求違約金100 萬元，為
    無理由。
七、綜上，上訴人主張被上訴人有違約事由，本於兩造間買賣契
    約之法律關係，請求被上訴人給付違約金100 萬元，為無理
    由，不應准許。其假執行之聲請亦失所附麗，應併予駁回。
    原審為上訴人敗訴之判決，及駁回其假執行之聲請，並無不
    合。上訴意旨指摘原判決不當，求予廢棄改判，為無理由，
    應予駁回。
據上論結，本件上訴為無理由，依民事訴訟法第449 條第1 項、
第78條，判決如主文。
中    華    民    國    99    年    5     月    4     日
                            民事第一庭
                                審判長法官  黃金石
                                法      官  林健彥
                                法      官  謝肅珍
以上正本證明與原本無異。
本件不得上訴。
中    華    民    國    99    年    5     月    4     日
                                書  記  官  馬蕙梅

司法院資訊處製作；財團法人民間司法改革基金會備份。
